【裁判字號】    92,上訴,1654
【裁判日期】    920806
【裁判案由】    偽造文書
【裁判全文】
臺灣高等法院刑事判決                          九十二年度上訴字第一六五四號
    上  訴  人
    即  被  告  乙○○
    選任辯護人  辛武律師
右上訴人因偽造文書案件，不服臺灣台北地方法院九十二年度訴字第五八號，中華民
國九十二年四月二十四日第一審判決（起訴案號：臺灣台北地方法院檢察署九十一年
度偵字第七一三八號）提起上訴，本院判決如左：
    主  文
上訴駁回。
乙○○緩刑貳年。
    事  實
一、乙○○先後於民國七十年、七十四年間，邀集甲○○、陳炳南、李榮津等人，共
    同出資成立鄉泉食品有限公司（下稱鄉泉公司）及興泉食品有限公司（下稱興泉
    公司），並自任興泉公司之負責人，由其不知情之配偶張春妹（業經不起訴處分
    確定）擔任鄉泉公司之名義負責人，詎乙○○因興泉公司、鄉泉公司與光泉牧場
    股份有限公司（下稱光泉公司）簽立冷藏類銷售合約書時，須有連帶保證人負連
    帶保證及賠償之責，竟未經甲○○、陳炳南、李榮津等人之同意，基於行使偽造
    私文書之概括犯意，先後自民國七十一年起至九十年止之每年一月一日利用不知
    情之興泉公司、鄉泉公司會計賴霈璿，在前開興泉公司、鄉泉公司與光泉公司簽
    訂之銷售合約所附連帶保證書內連帶保證人欄上接續偽造甲○○、陳炳南、李榮
    津等人之簽名並盜蓋甲○○、陳炳南、李榮津等人於成立興泉公司、鄉泉公司時
    交付乙○○保管而未索回之印章，復於與光泉公司訂立前開冷藏類銷售合約時持
    以交付不知情之光泉公司承辦人員，冒用甲○○、陳炳南、李榮津等人之名義與
    光泉公司訂立連帶保證契約，足以生損害於甲○○、陳炳南、李榮津及光泉公司
    ；嗣於八十五年七月十三日，又另行起意明知甲○○、陳炳南、李榮津等人仍係
    興泉公司之股東，並未退股，竟擅自將其等自股東名冊上除名，並以此不實之事
    項，向台北市政府建設局之人員申請變更興泉公司之股東登記，而使該管公務員
    登載於職務上之所掌之有限公司歷次變更登記事項卡上，足以生損害於甲○○、
    陳炳南、李榮津及台北市政府建設局對於公司股東資料登記管理之正確性，嗣經
    光泉公司向甲○○、陳炳南、李榮津等人依連帶保證契約請求清償債務，渠等始
    覺有異，而查悉上情。
二、案經甲○○訴請台灣台北地方法院檢察署檢察官偵查後聲請簡易判決處刑，原審
    改依通常程序審判。
    理  由
一、訊據被告乙○○否認有偽造文書等情事，辯稱：當初口頭上說好合夥，他們是連
    帶保證人，但後來生意失敗，他們不願意承認云云。但查右揭事實，非惟業據被
    告於原審坦承不諱，核與告訴人甲○○指訴情節相符，並經證人李榮津、陳炳南
    、賴霈璿證述屬實，且有台北市政府商業司鄉泉公司及興泉公司之章程及最近變
    更登記事項卡等影本各一件、台北市政府九十一年十月三日府建商字第０九一六
    六三五二二號函附鄉泉公司及興泉公司歷次章程影本及變更登記事項卡一件、前
    開興泉公司、鄉泉公司與光泉公司八十九經約字第三、四號及九十年經約字第三
    、四號冷藏類銷售合約書暨連帶保證契約書影本各一件（據光泉公司九十二年一
    月二十日向原審陳報，該公司經銷合約及所附連帶保證契約保存期限僅一年，現
    僅存八十九、九十年度經銷合約書及所附連帶保證契約書，其餘均銷燬，有陳報
    狀一紙在卷可憑）、臺灣臺北地方法院九十一年促字第一六八七五號支付命令影
    本一件在卷可憑，足徵被告在原審出於任意性之自白與事實相符，本件事證明確
    ，被告犯行，堪以認定。
二、核被告所為，係犯刑法第二百十六條、二百十條之行使偽造私文書罪及同法第二
    百十四條使公務員登載不實罪。起訴書漏未記載被告自七十一年起至九十年止，
    連續每年一月一日利用不知情之興泉公司、鄉泉公司會計賴霈璿，在光泉公司與
    興泉公司前開銷售合約所附連帶保證書內連帶保證人欄上接續偽造甲○○、陳炳
    南、李榮津等人之簽名並盜蓋甲○○、陳炳南、李榮津印章部分之犯罪事實（僅
    記載鄉泉公司部分），惟此部分與已起訴部分屬想像競合犯之裁判上一罪關係（
    詳後述），為起訴效力所及，屬本院審理範圍，合先敘明。被告偽造私文書後進
    而行使，偽造之低度行為應為行使之高度行為所吸收，不另論罪；被告盜蓋甲○
    ○、陳炳南、李榮津等人於成立鄉泉公司時所交付保管之印章，屬偽造私文書之
    部分行為，亦不另論刑法第二百十七條第二項之盜用印章罪。其利用不知情之鄉
    泉公司會計賴霈璿偽造甲○○、陳炳南、李榮津等人之簽名並盜蓋其等之印章，
    係間接正犯。被告自七十一年起至九十年止，每年一月一日均利用不知情之興泉
    公司、鄉泉公司會計賴霈璿，在前開興泉公司、鄉泉公司與光泉公司簽訂之銷售
    合約所附連帶保證書內連帶保證人欄上偽造甲○○、陳炳南、李榮津之簽名，並
    盜蓋其等之印章，係同時間在前開興泉公司、鄉泉公司與光泉公司簽訂之銷售合
    約所附二紙連帶保證書內連帶保證人欄上偽造甲○○、陳炳南、李榮津之簽名，
    並盜蓋其等之印章，屬一行為觸犯二罪名，為想像競合犯，應依刑法第五十五條
    前段規定論以一罪。又被告自七十一年起至九十年止，每年利用不知情之興泉公
    司、鄉泉公司會計賴霈璿接續在契約書上乙方簽章欄內偽造署押及按指印之行為
    ，雖被害人有三人，惟均係基於一個偽造文書犯意之決定，以達成其同一犯罪之
    各個舉動，均屬當次偽造行為之接續行為，係接續犯，應僅論以一偽造私文書罪
    。其自七十一年起至九十年止，連續每年利用不知情之興泉公司、鄉泉公司會計
    賴霈璿，在前開銷售合約所附連帶保證書內連帶保證人欄上偽造甲○○、陳炳南
    、李榮津等人之簽名並盜蓋甲○○、陳炳南、李榮津等人之印章，顯係基於同一
    概括之犯意為之，屬刑法第五十六條之連續犯，應論以一罪並加重其刑。被告所
    犯行使偽造私文書罪及使公務員登載不實罪二罪之間，犯意各別，行為互殊，應
    予分論併罰。原審以本案事證明確，適用刑法第二條第一項前段、第五十六條、
    第二百十六條、第二百十條、第二百十四條、第五十五條、第四十一條第一項前
    段、第五十一條第五款、罰金罰鍰提高標準條例第一條前段、第二條，審酌被告
    並無犯罪前科，素行良好、品行、智程度、犯罪之動機及目的係為貪利圖便、犯
    罪之手段、行使偽造私文書之犯罪時間達二十年，所生危害非輕，惟念其犯罪後
    坦承犯行，雖因經營前開二間公司失敗，無力償還債務，致迄今無法與被害人甲
    ○○、陳炳南、李榮津達成民事和解，然已六十餘歲，猶勉力工作還債，有工作
    證明一件在卷可憑等一切情狀，分別就行使偽造私文書罪部分，處有期徒刑陸月
    ，就使公務員登載不實罪部分，處有期徒刑肆月，並均諭知易科罰金之折算標準
    ，並依法定其應執行刑。另明被告行為後，刑法第四十一條業於九十年一月十
    日修正公布，同年月十二日生效，修正後刑法第四十一條第一項前段、第二項規
    定「犯最重本刑為五年以下有期徒刑以下之刑之罪，而受六個月以下有期徒刑或
    拘役之宣告，因身體、教育、職業、家庭之關係或其他正當事由，執行顯有困難
    者，得以一元以上三元以下折算一日，易科罰金」、「併合處罰之數罪，均有前
    項情形，其應執行之刑逾六月者，亦同」，與修正前刑法第四十一條規定「犯最
    重本刑為三年以下有期徒刑以下之刑之罪，而受六個月以下有期徒刑或拘役之宣
    告，因身體、教育、職業、家庭之關係，執行顯有困難者，得以一元以上三元以
    下折算一日，易科罰金」不同，比較新舊法結果，就被告行使偽造私文書部分，
    以新法較有利於行為人，就被告使公務員登載不實部分，新舊法規定並無不同，
    均依刑法第二條第一項前段規定，本件自應適用裁判時之法律即修正後刑法第四
    十一條第一項前段規定，諭知被告易科罰金之折算標準。又以被告自七十一年起
    至九十年止，連續每年一月一日於與光泉公司簽訂前開冷藏類銷售合約書，利用
    不知情之興泉公司、鄉泉公司會計賴霈璿冒用甲○○、陳炳南、李榮津等人名義
    與光泉公司簽訂連帶保證契約，據光泉公司向原審陳報，該公司現僅存九十年度
    經銷合約書及所附連帶保證契約書，其餘七十一年至八十九年之連帶保證契約書
    均銷燬滅失，且前開連帶保證契約書雖係被告犯罪所用之物，惟屬光泉公司所有
    ，非屬被告所有，自無從宣告沒收，然前開興泉公司、鄉泉公司與光泉公司八十
    九經約字第三號、第四號及九十年經約字第三號、第四號冷藏類銷售合約書所附
    連帶保證契約書連帶保證人欄內偽造之甲○○、陳炳南、李榮津等人簽名各一枚
    （計偽造甲○○之簽名共四枚、偽造陳炳南之簽名共四枚、偽造李榮津之簽名共
    四枚），則依刑法第二百十九條宣告沒收。認事用法均無不合，量刑亦屬適當，
    被告上訴論旨，空言否認犯罪，指摘原判決不當，為無理由，應予駁回。然查被
    告未曾受有期徒刑以上之宣告，有臺灣高等法院被告全國前案紀錄表在卷可稽，
    其因一時貪圖便利致蹈刑章，經此偵、審暨科刑教訓後，當知所警惕，信無再犯
    之虞，本院因認對其宣告之刑以暫不執行為適當，爰併予諭知緩刑二年，用啟自
    新。
據上論斷，應依刑事訴訟法第三百六十八條，刑法第七十四條第一款，判決如主文。
本案經檢察官朱兆民到庭執行職務。
中      華      民      國    九十二    年      八      月      六      日
                              臺灣高等法院刑事第八庭
                                  審判長法  官  陳  祐  治
                                        法  官  王  炳  梁
                                        法  官  楊  炳  禎
右正本證明與原本無異。
行使偽造私文書罪部分如不服本判決應於收受送達後十日內向本院提出上訴書狀，其
未敘述上訴之理由者並得於提起上訴後十日內向本院補提理由書（均須按他造當事人
之人數附繕本）。
使公務員登載不實罪部分不得上訴。
                                        書記官  廖  素  花
中      華      民      國    九十二    年      八      月     十一     日
附錄：本判決論罪科刑法條全文
刑法第二百十條
偽造、變造私文書，足以生損害於公眾或他人者，處五年以下有期徒刑。
刑法第二百十四條
明知為不實之事項，而使公務員登載於職務上所掌之公文書，足以生損害於公眾或他
人者，處三年以下有期徒刑、拘役或五百元以下罰金。
刑法第二百十六條
行使第二百十條至第二百十五條之文書者，依偽造、變造文書或登載不實事項或使登
載不實事項之規定處斷。


司法院資訊處製作；財團法人民間司法改革基金會備份。
